臺灣新竹地方法院民事判決　 　　　　　九十三年度訴字第三０四號
　　原　　　告　丙○○
　　被　　　告　教育部
　　法定代理人　乙○○
　　訴訟代理人　甲○○
右當事人間請求交付租賃物事件，本院於民國九十三年六月二十五日言詞辯論終結，
判決如左：
    主      文
原告之訴駁回。
訴訟費用由原告負擔。
    事實及理由
一、原告主張：
（一）緣被告將未分割前坐落新竹縣竹北市○○段五二二地號，面積四十平方公尺之
      土地出租予原告。且原告均按上開承租面積繳付租金，惟經地政機關測量結果
      ，原告使用之面積僅二十九點一三平方公尺。可見被告尚有十點八七平方公尺
      之土地尚未交付原告使用。按出租人應以合於所約定使用、收益之租賃物，交
      付承租人，並應於租賃關係存續中保持其合於約定使用、收益之狀態，民法第
      四百二十三條定有明文。被告既尚有十點八七平方公尺之土地尚未交付原告使
      用，原告訴請被告交付上開土地，應有理由。
（二）本院另案九十年度重訴字第二○○號民事判決亦判定被告應將四十平方公尺之
      土地交付予原告使用。被告有同意原告使用上開土地，且被告民國自七十八年
      開始有開立繳款書給原告。
      並聲明：(1)被告應將坐落新竹縣竹北市○○段五二二地號，面積十點八七平方
      公尺之土地，交付原告使用。
二、被告則以：
（一）本件系爭土地為台灣省政府所有之學產地，由台灣省政府教育廳管理，前交由
      新竹縣政府代管，嗣於台灣省府功能業務與組織調整後，由中華民國接管，為
      土地之所有權人，並以教育部為管理機關，合先敘明。
（二）依新竹縣政府代管學產土地登記卡及教育部學產土地管理系統列資料均載明原
      告自四十五年起皆以占用關係，使用系爭土地，占用範圍面積為四十平方公尺
      。嗣竹北地政事務所於九十三年一月六日以東字第○○一號函告知本部，原五
      二二地號土地分割為五二二地號及五二二之一地號二筆土地，而五二二之一地
      號土地乃為原告使用部分，面積為二九點一三平方公尺。按稱租賃者，謂當事
      人約定，一方以租賃物與他方使用收益，他方支付租金之契約，民法第四百二
      十一條定有明文。而原告迄今並未與代管機關新竹縣政府或被告訂立任何租質
      契約，並無租賃關係存在，自無適用民法第四百二十三條之餘地，原告以兩造
      間有租賃關係為據，請求被告交租賃物，自無理由。
（三）否認有同意原告使用系爭土地，因原告無權占用系爭土地，被告始會依照國有
      財產法之規定向原告收取補償金。之前新竹縣政代管系爭土地時，有測量原告
      使用系爭土地之面積，測量結果為四十平方公尺，且原告亦不爭執，故以四十
      平方公尺面積加以計算補償金，嗣因系爭土地旁道路拓寬，原告原所使用之土
      地因而減少，故九十三年一月測量時，始發現原告占有使用之面積為二十九點
      一三平方公尺，自九十三年開始，被告已依照上開測量結果對原告課徵土地使
      用補償金。
      並聲明：(1)原告之訴駁回。
三、兩造不爭執之事實：
（一）新竹縣竹北市○○段五二二地號土地為國有土地，管理人為教育部。
（二）新竹縣竹市市○○段五二二地號土地於九十三年一月五日分割出同段五二二之
      一地號土地，面積計二十九點一三平方公尺，該土地由原告占有使用中。
四、得心證之理由：
（一）按當事人主張有利於己之事實者，就其事實有舉證之責任，民事訴訟法第二百
      七十七條前段定有明文。本件原告主張兩造間就系爭土地，面積計四十平方公
      尺之租賃關係存在，而被告所交付予原告使用土地面積尚有不足等情，然為被
      告所否認，則原告自應先就兩造間就系爭土地有租賃關係之有利於己之事實負
      舉證之責。查原告主張兩造間有租賃關係，固據其提出本院九十年度重訴字第
      二○○號判決及補償金繳款書等件為證，然本院九十年度重訴字第二○○號事
      件，乃被告對原告及其他占有使用被告所管理土地之人訴請給付租金及相當於
      租金之不當得利損害金之事件，且於該事件中已明確認定兩造間就尚未分割前
      之五二二地號土地並無租賃關係存在，業據本院依職權調閱本院九十年度重訴
      字第二○○號民事卷宗全卷，查核無誤。且原告於上開民事事件中所提出之答
      辯狀中亦載明：「．．．查民國八十六年以後被告（即原告）未繳交原告相當
      於租金之利益（即使用補償金）之期間為．．．．」等語，此觀本院九十年度
      重訴字第二○○號民事卷宗卷一第二六六頁即明，且上開民事事件經本院以原
      告無權占用本件分割前五二二地號土地，而判命原告應給付相當於租金之不當
      得利十四萬四千元及自九十年九月十六日起至清償日止，按年息百分之五計算
      之利息後，原告雖不服而提起上訴，然其上訴理由亦未爭執另案原審認其係無
      權占用分割前五二二地號土地之事實，且於上訴人理由狀中亦敘明：「原判決
      認被上訴人（即被告）請求依據申報地價年息百分之五計算相當於租金之不當
      得利，尚屬合理。．．」等情（見九十二年度上易字第七七五號民事卷第三九
      頁），顯見原告與被告間就分割前五二二地號土地並無面積計四十平方公尺之
      租賃關係存在。
（二）再原告主張於本院九十年度重訴字第二○○號民事判決亦判命被告應將本件分
      割前新竹縣竹北市○○段五二二地號土地四十平方公尺交付原告使用云云，然
      細譯上開民事判決全文，並無判命被告應交付分割前新竹縣竹北市○○段五二
      二地號土地中四十平方公尺予原告使用之論述，僅認定被告所占有使用上開五
      二二地號土地之面積為四十平方公尺，並據此作為計算相當於不當得利之租金
      之依據，是原告此部分之主張，亦非可採。另原告所提出之補償金繳款書，均
      係其因無權占有使用上開五二二地號土地所繳納之補償金，而非屬繳納租金之
      單據，此觀該等繳款書上均以「使用補償金」、「土地補償金」作為向原告收
      取費用之名目，而非以「租金」之名義向原告收取可明，是被告辯稱該補償金
      即係因原告無權占用土地而向原告收取，並非屬租金性質，尚屬可採。參以被
      告所提出之新竹縣政府代管教育廳經營省有學產土地登記卡上亦註明原告之母
      之前即係占用關係上開五二二地號土地，而非租用，有該登記卡附於本院卷第
      二五頁可稽，益徵自原告之母親楊鍛妹開始占用上開五二二地號土地建屋使用
      起，至原告之母親楊鍛妹過世後由原告繼續占有使用，均係無權占用。此外，
      迄至本件言詞辯論終結時為止，原告並未提出其他事證足資證明其與被告間就
      分割前五二二地號土地有租賃關係抑或有其他有權占有使用而得請求被告交付
      土地之權利，則原告之主張，自難信為真實。至於原告認其使用被告所有土地
      面積僅二十九點一三平方公尺，而其所繳納之補償金均以四十平方公尺計算，
      然原告於本院九十年度重訴字第二○○號民事事件審理時，乃自承其占有使用
      之面積為四十平方公尺（見本院九十年度重訴字第二○○號民事卷卷二第二九
      八頁），故被告以此計算補償金，並無不合，而原告所稱其占有使用面積二十
      九點一三平方公尺乃係九十三年一月間竹北地政事務所之測量結果，而被告亦
      已於教育部學產土地單上註明自九十三年一月起變更原告使用土地之面積，有
      教育部學產土地單附於本院二十七頁可按，是姑不論原告是否得證明於九十三
      年一月前其所使用土地之面積僅為二十九點一三平方公尺，縱令屬實，而被告
      前有溢收土地補償金之情形，亦僅其得否依其他法律關係，訴請返還之問題，
      要難以此而執為被告應交付不足四十平方公尺之土地予原告使用之論據。
（三）綜上所述，本件原告既無證明其與被告間有租賃關係或其他得請求被告交付土
      地使用之法律上依據，其訴請被告應將新竹縣竹北市○○段五二二地號土地其
      中十點八七平方公尺交付其使用，洵屬無據，應予駁回。
五、訴訟費用負擔之依據：民事訴訟法第七十八條。
中　　　華　　　民　　　國　　九十三　　年　　　七　　　月　　　九　　　日
                              臺灣新竹地方法院民事第一庭
                                   法  官  王 鳳 儀
右為正本，係照原本作成。
如對本判決上訴，須於判決送達後廿日內向本院提出上訴狀。
                                   書記官  王 恬 如
中　　　華　　　民　　　國　　九十三　　年　　　七　　　月　　十三   　日
